臺灣花蓮地方法院民事裁定　　　　　　99年度消債抗字第21號
抗　告　人　吳美英
代　理　人　黃健弘律師
上列當事人因消費者債務清理事件，對於本院民國99年11月29日
所為99年度消債更字第32號民事裁定，提起抗告，本院裁定如下
：
    主  文
抗告駁回。
抗告費用新台幣壹仟元由抗告人負擔。
    理  由
一、抗告意旨略以：抗告人前因不能清償債務，於民國95年10月
    間與最大債權金融機構國泰世華商業銀行股份有限公司（下
    稱國泰世華銀行）協商成立，抗告人並依約定自95年11月起
    ，分100期，利率7%，每月償還新台幣（下同）27,160 元。
    惟因抗告人所經營之餐廳生意不佳而倒閉，嗣後另外開設之
    小吃店每月淨收入僅約22,000元，根本無力負擔協商金額，
    抗告人勉強繳納至半年後即無力再繼續履行協商金額，自屬
    不可歸責於債務人。原裁定以抗告人於95年9 月申請債務協
    商時所提出之收入證明切結書，即載明其每月收入約2 萬元
    ，故縱抗告人於毀諾前收入減縮至22,000元，仍較協商時抗
    告人所陳報之收入2 萬元為高，是抗告人自不得以收入短少
    為由，主張因不可歸責於己致履行顯有重大困難之事由，惟
    抗告人於95年9月間與最大債權銀行成立協商每月還款27,16
    0元，顯見抗告人斯時所提出每月收入2萬元之切結書，顯然
    與實際收入不符，否則抗告人每月收入僅2 萬元如何能每月
    還款27,160元，故協商當時所簽立收入切結書應屬誤載，實
    則抗告人當時每月收入約為35,000元至4 萬元（惟無法提出
    證明），原裁定以此認定抗告人並無嗣後收入短少之不可歸
    責於己，致履行顯有重大困難之事由，顯有疏略。又抗告人
    原經營達魯固部落風味餐廳至95年11月，而餐廳倒閉後，抗
    告人因已與銀行達成協商，為盡力依原約定金額還款，不得
    不四處籌錢，惟硬撐半年後無力還款始毀諾，抗告人努力維
    持信用依約還款，原裁定卻以抗告人於餐廳倒閉後仍按時還
    款半年，認餐廳倒閉與抗告人無法負擔還款金額無關聯，難
    認抗告人有不可歸責於己致履行顯有重大困難事由，如此豈
    不鼓勵債務人輕易毀諾，不輕易還款，原裁定顯有不當。另
    抗告人名下固有土地7筆，惟其中5筆土地持份僅360 分之10
    ，處分不易且無任何價值；另兩筆土地則設定高額抵押權，
    扣除抵押債務後，其價值已所剩無幾，原裁定認抗告人尚有
    7 筆土地可處分，顯見抗告人並非完全無資力清償債務，亦
    有違誤，爰聲明廢棄原裁定，並准予更生等語。
二、「按聲請更生或清算不合程式或不備其他要件者，法院應以
    裁定駁回之，但其情形可以補正者，法院應定期間先命補正
    」；「債務人與金融機構協商成立者，不得聲請更生或清算
    。但因不可歸責於己之事由，致履行顯有重大困難者，不在
    此限」；「本條例施行前，債務人依金融主管機關協調成立
    之中華民國銀行公會會員辦理消費金融案件無擔保債務協商
    機制與金融機構成立之協商，準用前項之規定」，消費者債
    務清理條例（下稱消債條例）第8條、第151條第5項、第6項
    分別定有明文。準此，債務人如於消債條例施行前，已利用
    金融主管機關協調成立之中華民國銀行公會會員辦理消費金
    融案件無擔保債務協商機制，與金融機構成立協商，即須依
    約清償債務，僅於其後發生情事變更，在清償期間收入或收
    益不如預期，致該方案履行困難甚或履行不能，且因不可歸
    責於己之事由所致，始能聲請更生或清算，至如認該協商方
    案履行有其他不適當情形，即應再循協商途徑謀求解決，不
    得逕依消債條例聲請更生，蓋該債務清償方案係經債務人行
    使程序選擇權而與債權人締結之債務清理契約，其即應受該
    契約之拘束，且消債條例更生之規範目的，係在維持債務人
    基本生活之情況下，於債務人之能力範圍內盡力清償債務，
    非謂債務人得任意利用債務清理程序減輕債務，因此，為避
    免債務人針對已成立之協商方案任意毀諾，濫用更生或清算
    之債務清理程序，須債務人於協商成立後因不可歸責於己之
    事由，致其無法履行原定清償方案，始例外得依消債條例聲
    請更生或清算。
三、經查：
(一)本件抗告人目前積欠金融機構共計2,027,778 元，其曾於95
    年間參加中華民國銀行公會會員辦理消費金融案件無擔保債
    務協商機制，與債權人達成還款協議，協議內容為自95年11
    月起，分100 期、年利率7%，每月10日繳納27,160元，惟抗
    告人僅繳納6 期後即未依約定繳款，債權人於96年6月1日報
    送毀諾；嗣於本件聲請清算前，向國泰世華銀行聲請前置協
    商，遭國泰世華銀行以抗告人曾參與銀行公會協商機制成立
    為由退件，致協商不成立等情，有協議書、無擔保債務還款
    計畫、當事人消費金融案件債務協商註記申請書、消費金融
    無擔保債務協商案件申請人財務資料表、消費金融案件無擔
    保債務協商申請書、收入證明切結書、同意書、前置協商退
    件通知函、國泰世華銀行陳報狀、財團法人金融聯合徵信中
    心債務清理條例前置協商專用債權人清冊在卷（見原審卷頁
    46至54、25、43；卷頁77至78）可稽，堪可認定。則抗告人
    除有因不可歸責於己之事由致其履行債務顯有重大困難外，
    抗告人不得再依消債條例聲請更生，先予敘明。
(二)抗告人雖主張依卷內國泰世華銀行提出之抗告人95年協商申
    請書所載，抗告人陳報每月薪資所得約2 萬元，然最終協議
    結果，仍同意以每月支付27,160元為還款條件，其收入顯不
    足以支應協商金額，故協商當時所簽立收入證明切結書應屬
    誤載，實則抗告人當時每月收入約為35,000元至4萬元云云
    ，惟債務人之財產與收入係債權銀行計算協商還款金額之重
    要準據，抗告人於聲請前置協商時低報收入之行為，已足使
    債權人低估債務人還款能力，且有隱匿財產之虞，則抗告人
    現主張當時每約收入應為35,000元至4 萬元，是否屬實，容
    有疑異。抗告人既無法舉證說明協商前每月實際收入為何，
    且有未善盡協商告知義務及隱匿財產之嫌，則因此所造成之
    不利益自應由其所承擔，故而，抗告人此部分主張，為無理
    由，本件仍應進一步審酌抗告人是否有不能清償債務或不能
    清償之虞。
(三)查抗告人現自營膝蓋麵店，每月收入約為22,000元，據其陳
    報每月生活所需支出共計12,472元（電費2,550元、水費500
    元、電話費1,452 元、勞健保費1,470元、機車加油費500元
    、餐飲費6,000 元）。按消費者債務清理條例之立法目的，
    係為使不幸陷入經濟困境之人得以清理債務、重建生活，並
    在清理過程中能保有符合人性尊嚴之最低基本生活，而非在
    維持債務人過去慣常之寬逸生活，是於評估債務人清償債務
    之能力時，並非任其主張生活費用之數額，否則將造成揮霍
    無度以致清償債務能力降低之人，反而更容易進入更生程序
    之歧異現象。抗告人既積欠其自認無力清償之債務，其於日
    常生活之支出，即應較常人為儉樸，並樽節費用將有限收入
    合理運用於生活必須項目，儘速清償債務以重建生活，故本
    院審就抗告人之必要費用，應以行政院主計處公告之100 年
    度臺灣省平均每人每月最低生活費用（以每年家庭收支調查
    ，計算出平均每人每月消費支出之百分之60作為最低生活費
    ）9,829 元為基準。則以抗告人所自陳每月收入22,000元為
    核算基礎，扣除其每月必要支出9,829 元後，尚有餘額12,1
    71元可資運用（計算式：22,000元－9,829元＝ 12,171元）
    ，以其目前債務總額2,027,778 元計算，如不計利息，約於
    14年之期間內即可清償完畢；又抗告人現年47歲，正值壯年
    ，距離法定退休年齡尚有約18年，其自營麵店更無所謂退休
    年齡之侷限，自應勉力還款。
(四)且查現今金融機構已就曾經參加95年度債務協商毀諾之客戶
    提供「個別一致性協商方案」，得經由與個別債權銀行協商
    程序重新評估債務人之資力、債信及還款計劃，以謀求適當
    履約方式，故縱認抗告人已毀諾，仍得循此途徑解決債務問
    題，以減免利率，協議可行之清償方案。而據抗告人所陳報
    除遠東國際商業銀行股份有限公司（下稱遠東商銀）外，已
    與各債權銀行以180 期、利率1%之條件達成個別一致性協商
    方案，抗告人亦自陳若以180 期，利率1%之方案即有能力負
    擔各家銀行之債務（參卷頁53反面），其每月可還款1萬2千
    元，而遠東銀行隨後亦同意全額減免抗告人積欠之違約金，
    提供總金額297,610 元，其餘條件比照最大債權銀行之優惠
    方案（參卷頁82），若依以此條件計算，與抗告人所希望之
    協商條件相比，每月亦僅需多支出658 多元，尚在其還款能
    力範圍內，參以抗告人為有配偶之人，其共同生活所需之水
    電費等支出本有共同分擔之義務，若因履行個別一致性協商
    方案而致其收入不足應付生活所需，於合理範圍內仍可請求
    配偶分攤之。另查抗告人名下尚有未設定抵押之土地5 筆，
    雖其持有部分各僅360分之10 ，然非全無價值可言，抗告人
    仍可尋求共有人等收購求現用以還款減輕債務數額。據此，
    債權人既已釋出善意評估抗告人財力後給予優惠方案，而抗
    告人亦有履行之可能，實難認定抗告人有不能清償債務或不
    能清償之虞。
四、綜上所述，抗告人既無不可歸責之事由而致不能清償債務或
    有不能清償之虞，且所負債務應得預期可在未來相當期限內
    逐步清償完畢，是其主張已不能償債務或有不能清償之虞，
    尚非可採。原審否准抗告人更生之聲請，理由雖非相同，但
    結論並無二致，仍應予以維持，抗告人不服原審裁定，提起
    本件抗告，為無理由，應予駁回。
五、據上論結，本件抗告為無理由，依消費者債務清理條例第15
    條，民事訴訟法第495 條之1第1項、第449條第1項、第95條
    、第78條，裁定如主文。
中    華    民    國    100    年    9    月    29    日
                         臺灣花蓮地方法院民事庭
                           審判長法  官  劉雪惠
                                 法  官  陳鈺林
                                 法  官  沈培錚
以上正本係照原本作成。
如不服本裁定，應於裁定送達後10日內，以書狀向本院提出抗告
，並繳納抗告費壹仟元。
中    華    民    國    100    年    9    月    29    日
                                 書記官  洪美雪